【裁判字號】    91,簡上,106
【裁判日期】    920121
【裁判案由】    拆屋還地
【裁判全文】
臺灣彰化地方法院民事判決                        九十一年度簡上字第一○六號
    上  訴  人  乙○○
    訴訟代理人  丙○○
    被上訴人    甲○○
右當事人間請求拆屋還地事件，上訴人不服中華民國九十一年七月九日本院北斗簡易
庭所為之第一審判決 (九十一年度斗簡字第七一號)，提起上訴，本院判決如左：
    主      文
上訴駁回 (上訴人應拆除佔用被上訴人所有土地之地上物位置及面積應更正如附件二
即內政部土地測量局民國九十一年十月二十九日鑑定書及圖所示)。
第二審訴訟費用由上訴人負擔。
    事      實
甲、上訴人方面：
  一、聲明：
    (一)原判決廢棄。
    (二)被上訴人在第一審之訴駁回。
    (三)第一、二審訴訟費用由被上訴人負擔。
二、陳述：除與第一審判決記載相同者，茲予引用外，並補述略稱：
    (一)上訴人於民國  (下同)六十六年間自前手購買坐落彰化縣二林鎮○○段六四
        一之二九地號土地及其上建物即門牌號碼彰化縣二林鎮○○路一五六之一號
        房屋，曾於八十七年間重新測量該筆土地面積為六六．五五平方公尺，並經
        彰化縣二林鎮調解委員會八十七年度民調字第三二三號調解書認定系爭房屋
        及圍牆並未佔用他人之土地，詎原審判決認定上訴人所有系爭房屋及圍牆佔
        用被上訴人所有同段六四０地號土地，使上訴人懷疑是否彰化縣二林地政事
        務所指派之測量員勘測錯誤，爰請求鈞院囑託內政部土地測量局派員重新測
        量，以期公平。
    (二)上訴人對於內政部土地測量局派員測量結果認為確有佔用被上訴人之土地，
        上訴人不再爭執，但上訴人自購買系爭房地二十餘年來，均認為兩造之土地
        以圍牆為界，事實上竟非如此，上訴人亦為被害人，且上訴人於七、八年前
        改建廚房時，被上訴人何以不主張？另上訴人有意價購佔用被上訴人土地部
        分，惟被上訴人竟要求每坪以新台幣  (下同)十三萬元購買，連同後面十餘
        坪土地一併購買，其無理要求，即屬惡意敲詐，上訴人豈有能力為不到一坪
        之土地購買被上訴人十餘坪之土地？被上訴人復稱若上訴人不願購買，將要
        求拆屋還地云云，被上訴人顯有違反民法第一百四十八條第一項權利濫用之
        嫌。
    (三)依系爭土地之公告現值，每坪約五萬元左右，被上訴人如拆除房屋，將影響
        房屋之主樑結構，安全堪慮，且經專業人士評估，若拆除佔用部分及重建之
        費用約二十萬元以上，顯然不符比例原則及經濟效益，亦有違民法第一百四
        十八條之誠實信用原則。
    (四)依民法規定，被上訴人有十五年之期間得向上訴人請求返還佔用之土地，但
        上訴人已佔用二十餘年，被上訴人並未在法定期間請求返還，且上訴人屬和
        平公然佔有，亦得依民法第八百三十二條規定以時效取得地上權。
三、證據：除援用原審提出之證據方法外，另提出土地所有權狀影本一件、彰化縣
      二林鎮公所函 (含彰化縣二林鎮調解委員會八十七年度民調字第三二三號調解
      書)影本一件及現場照片十幀為證，並聲請訊問證人康東龍。
乙、被上訴人方面：
一、聲明：如主文所示。
二、陳述：除與第一審判決記載相同者，茲予引用外，並補述略稱：
    (一)原審判決認事用法均稱妥適，上訴人迄未舉證證明有何正當權源占有系爭土
        地，空言指摘原判決不當，顯係藉詞拖延訴訟，其上訴即無理由。
    (二)被上訴人不同意上訴人價購佔用之土地，若由上訴人價購，將影響被上訴人
        所有土地之地形方正，且不利於建造房屋之整體規劃。
三、證據：援用原審提出之證據方法。
丙、本院依上訴人聲請囑託內政部土地測量局指派測量員會同本院及兩造勘測系爭土
    地及建物，並製作鑑定書及圖到院。
    理      由
甲、程序方面：
    按對於簡易訴訟程序之第二審上訴，當事人不變更訴訟標的，而補充或更正事實
    上或法律上之陳述者，非為訴之變更或追加，民事訴訟法第四百三十六條之一第
    三項準用第四百六十三條，及第二百五十六條分別定有明文。本件被上訴人在原
    審起訴主張上訴人應拆屋還地之部分如附件一即彰化縣二林地政事務所土地複丈
    成果圖所示一編號Ａ之磚造圍牆、面積一．０九平方公尺，及編號Ｂ之二、三樓
    建物牆壁外緣、面積一．五六平方公尺，合計二．六五平方公尺，嗣於本院九十
    二年一月七日言詞辯論期日，被上訴人復主張上訴人應拆屋還地之部分如附件二
    即內政部土地測量局鑑定書及圖所示─磚造圍牆部分 (Ｃ─Ｄ─Ｅ─Ｆ─Ｃ圍成
    之區域)、面積一．二一平方公尺，及二、三樓建物牆壁外緣部分  (Ａ─Ｂ─Ｃ
    ─Ｄ─Ａ圍成之區域) 、面積一．四五平方公尺，合計二．六六平方公尺，本院
    審酌被上訴人起訴時請求拆除地上物之位置及面積以「實測」為準，則被上訴人
    此部分之變更，核屬更正事實上之陳述，非為訴之變更或追加，毋庸上訴人之同
    意，應予准許，故被上訴人請求上訴人拆屋還地之範圍應如附件二鑑定書及圖所
    示，合先敘明。
乙、得心證之理由：
一、本件被上訴人主張坐落彰化縣二林鎮○○段六四０地號土地為其所有，上訴人無
    權占有上開土地如附件二即內政部土地測量局鑑定書及圖所示─磚造圍牆部分面
    積一．二一平方公尺，及二、三樓建物牆壁外緣部分面積一．四五平方公尺，合
    計二．六六平方公尺之事實，已據其提出土地登記謄本及地籍圖各一件為憑，核
    屬相符，且經本院依上訴人之聲請囑託內政部土地測量局指派測量員於九十一年
    十月一日上午會同本院及兩造勘測系爭土地及建物屬實，製有勘驗筆錄一件可按
    ，並命測量員製作附件二所示鑑定書及圖到院供參，亦為上訴人所不爭執，是被
    上訴人之主張自堪信為真實。
二、按所有人對於無權占有或侵奪其所有物者，得請求返還之；對於妨害其所有權者
    ，得請求除去之；民法第七百六十七條設有規定。本件被上訴人主張上訴人所有
    之房屋及圍牆占用其所有上開土地如附件二鑑定書及圖所示，面積共二．六六平
    方公尺之事實，已為上訴人不爭執，上訴人雖抗辯稱自六十六年間購買系爭房地
    時，兩造所有土地即以圍牆為界，迄今二十餘年，不知佔用被上訴人之土地云云
    ，然上訴人之抗辯僅說明其占有之時間達二十餘年，並不足以證明其佔用被上訴
    人所有土地究竟有何正當權源，上訴人復未提出任何有權占有之證據資料供本院
    調查，故上訴人所有房屋及圍牆占用被上訴人所有土地如附件二鑑定書及圖所示
    面積共二．六六平方公尺部分，即屬無權占有甚明。從而被上訴人依首揭法條規
    定訴請上訴人拆除該部分之地上物，並將土地返還予被上訴人，即無不合，應予
    准許。
三、另上訴人固抗辯稱被上訴人之請求拆屋還地，顯有權利濫用、違反誠信原則、罹
    於十五年時效期間及已依時效取得地上權云云。經查：
  (一)查權利之行使，不得以損害他人為主要目的；行使權利，履行義務，應依誠實
      及信用方法；民法第一百四十八條定有明文。又當事人行使權利，雖足使他人
      喪失利益，而茍非以損害他人為主要目的，即不在該條所定範圍之內 (最高法
      院四十五年台上字第一０五號判例及八十四年度台上字第二五七三號判決意旨
      參照) 。另誠信原則乃斟酌事件之特別情形，衡量雙方當事人之利益，使其法
      律關係臻於公平妥當之一種法律原則；且已登記不動產所有人行使除去妨害請
      求權並無民法第一百二十五條消滅時效規定之適用，其在相當期間內未行使該
      權利，除有特別情事足以引起他人之正當信任，以為其已不欲行使權利外，尚
      難僅因其久未行使權利，而指其嗣後行使權利係有違誠信原則 (參見最高法院
      八十二年度台上字第一六五四號及八十六年度台上字第三七五一號判決意旨 )
      。本件上訴人抗辯稱被上訴人訴請拆屋還地涉及權利濫用與違反誠信原則，無
      非係以其曾於七、八年前改建廚房，被上訴人何以不主張權利？上訴人有意價
      購佔用部分之土地，被上訴人竟無理要求高價買受；被上訴人如拆除房屋，將
      影響房屋之主樑結構，安全堪慮，拆除佔用部分及重建之費用約二十萬元以上
      ，不符比例原則及經濟效益云云，然上訴人既自承在被上訴人提起本件訴訟後
      始知悉其所有房屋及圍牆之一部佔用被上訴人之土地等情在卷，則上訴人於七
      、八年前改建廚房時，被上訴人是否知悉其土地遭佔用，猶有疑問，被上訴人
      當時若不知情，如何強令其當時應主張權利？且上訴人復未舉證證明被上訴人
      有足以引起他人信賴其不欲行使權利之情事，尚難認被上訴人有何違反誠實信
      用原則之情形可言。況被上訴人在本院九十二年一月七日言詞辯論期日亦陳明
      為保持土地之地形方正，不同意出售遭佔用部分之土地等語明確，並參酌被上
      訴人提出之地籍圖，發現被上訴人所有土地之地形相當方正，有利於日後整體
      規劃利用，若任令上訴人所有之地上物繼續存在，即有損害該土地完整之虞，
      益見被上訴人提起本件訴訟應非專以損害上訴人為目的，自無適用民法第一百
      四十八條第一項權利濫用之餘地。至上訴人所有建物佔用被上訴人所有土地部
      分，依附件二即內政部土地測量局之鑑定書及圖所示，僅建物二、三樓牆壁之
      一部，面積約一．四五平方公尺，縱予拆除，在客觀上不致影響該建物之結構
      安全，上訴人僱工修繕即可。又該修繕費用部分，上訴人雖主張依專業人士評
      估約二十萬元以上云云，惟本院依上訴人之聲請訊問證人康東龍有關其估價之
      修繕費用為何，證人康東龍結證稱「重新砌磚、粉光及貼磁磚等費用約七萬多
      元」等語屬實，足見上訴人此部分之主張涉有誇大不實之嫌，委無可採。
  (二)又已登記不動產所有人之回復請求權，無民法第一百二十五條消滅時效規定之
      適用，司法院大法官會議釋字第一０七號著有解釋，而前揭最高法院八十六年
      度台上字第三七五一號判決亦同此意旨。本件被上訴人所有同段六四０地號土
      地為已辦理登記之不動產，有卷附該筆土地登記謄本一件可稽，則被上訴人基
      於所有權之作用訴請上訴人拆屋還地，乃行使已登記不動產所有人之回復請求
      權，依前開司法院大法官會議解釋意旨，自無民法第一百二十五條規定十五年
      消滅時效期間之適用，故上訴人抗辯稱其占用被上訴人所有土地已二十餘年，
      被上訴人之請求權已罹於十五年消滅時效期間云云，顯對法律規定有所誤會，
      不足採信。
  (三)另民法第八百三十二條固規定「稱地上權者，謂以在他人土地上有建築物，或
      其他工作物，或竹木為目的而使用其土地之權」，但主張依時效取得地上權者
      ，須其主觀上有以行使地上權之意思而占有，在客觀上有在他人之土地上建築
      房屋，其他工作物，或竹木而使用其土地二十年以上之事實，始足當之。若依
      其所由發生之事實之性質，無行使地上權之意思者，非有變為以行使地上權之
      意思而占有之情事，其取得時效不能開始進行 (參見最高法院八十一年度台上
      字第三七號判決意旨) 。本件上訴人雖抗辯稱其所有房屋佔用被上訴人所有土
      地已二十餘年，屬和平公然占有，已依時效取得地上權云云，然依前揭最高法
      院判決意旨，上訴人欲以時效取得地上權，須其主觀上係以行使地上權之意思
      而占有被上訴人所有土地，而上訴人在原審自始否認其房屋及圍牆有佔用被上
      訴人土地之情事  (參見原審卷第三十頁)，足見上訴人在原審宣示判決之前仍
      認為其房屋及圍牆均坐落在自己所有之同段六四一─二九地號土地，主觀上係
      以所有之意思而占有甚明，故上訴人縱令佔用被上訴人所有土地已達二十餘年
      ，其既非以行使地上權之意思而占有，即無以時效取得地上權之可能。上訴人
      此部分之抗辯，委無可取。
四、綜上所述，上訴人所有建物及圍牆之一部既有佔用被上訴人所有土地如附件二內
    政部土地測量局鑑定書及圖所示，而上訴人復無法舉證證明其占有該土地有何正
    當權源，即為無權占有，從而被上訴人依據民法第七百六十七條規定訴請上訴人
    拆除如附件二內政部土地測量局鑑定書及圖所示之建物及圍牆之一部，並將土地
    交還被上訴人，洵為權利之正當行使，應予准許。原審判決基於同一法律上之理
    由，而為上訴人敗訴之判決，其見解尚稱妥適。上訴意旨指摘原判決為不當，求
    予廢棄改判，即無理由，應由本院駁回上訴人之上訴。
丙、結論：本件上訴人之上訴為無理由，並依民事訴訟法第四百三十六條之一第三項
    、第四百四十九條第一項、第四百六十三條、第七十八條，判決如主文。
中      華      民      國    九十二    年      一      月    二十一    日
                                    臺灣彰化地方法院民事第一庭
                                        審判長法  官    羅   培   昌
                                              法  官    陳   弘   仁
                                              法  官    林   金   灶
右為正本係照原本作成
不得上訴。
中      華      民      國    九十二    年      一      月    二十一    日
                                          法院書記官    莊   何   江


司法院資訊處製作；財團法人民間司法改革基金會備份。
